臺灣高等法院高雄分院民事判決　　　　 94年度上更(一)字第7號
上　訴　人　乙○○
訴訟代理人　李慶榮律師
　　　　　　孫守濂律師
被　上訴人　甲○○
訴訟代理人　徐文彬律師
上列當事人間返還借款事件，上訴人對於中華民國90年11月30日
臺灣高雄地方法院90年度訴字第546 號第一審判決提起上訴，經
最高法院第1 次發回更審，本院於94年6 月1 日言詞辯論終結，
判決如下：
    主  文
上訴駁回。
第二審及發回前第三審訴訟費用由上訴人負擔。
　　事實及理由
一、被上訴人經合法通知，未於言詞辯論期日到場，核無民事訴
    訟法第386 條各款所列情形，爰依上訴人聲請，由其一造辯
    論而為判決，合先明。
二、本件上訴人主張：被上訴人係久泰五金有限公司（以下簡稱
    久泰公司）負責人，因欠缺資金，於民國86年2 月21日委由
    訴外人葉水木向伊借款新台幣（下同）1 千萬元，約定月息
    1 分即每月利息10萬元，期間1 年，應於87年2 月21日清償
    ，並交付附表一所示支票3 張，面額共1 千萬元，附表二所
    示支票12張，每張面額各10萬元，以清償本金及利息。屆期
    本金未能付款，經伊同意延期清償，被上訴人為償付本息，
    乃交付附表三所示支票14張，以換回附表一之支票，詎該等
    支票仍僅兌現2 張，獲償本金40萬元，尚欠本金960 萬元。
    兩造乃於87年5 月11日協議以被上訴人向葉水木購買坐落高
    雄縣大社鄉○○○段70之1 及70之2 號2 筆土地（原登記葉
    水木配偶陳貴珠名下，下稱系爭土地），作價每分地300 萬
    元抵償部分債務即498 萬元，於87年5 月19日移轉登記予上
    訴人之女楊惠貞，迄今尚欠462 萬元，迭催返還均未獲置理
    。為此依借貸之法律關係，求為命被上訴人給付462 萬元，
    及87年5 月12日起按年息百分之十二計算之利息。
三、被上訴人則以：否認向上訴人借取系爭款項，系爭款項既係
    葉水木出面向上訴人借取，借款人應為葉水木，縱認係伊父
    周光拯向葉水木購買系爭土地，資金不足，而委由葉水木向
    上訴人借取，借款人亦應屬周光拯，上訴人均不得向伊請求
    返還系爭借款，若認係伊與伊父周光拯共同購買系爭土地，
    資金不足，而借取系爭款項，伊只需負一半之借款債務，況
    不論係何人借款，上訴人業已同意以系爭土地抵償尚未清償
    之系爭借款全部，上訴人再請求返還，自屬無據云云，資為
    抗辯。
四、原審為上訴人敗訴判決，上訴人聲明不服，提起上訴，求為
    判決(一)原判決廢棄(二)被上訴人應給付上訴人462 萬元，及自
    87年5 月12日起，至清償日止，按年息百分之十二計算之利
    息(三)願供擔保，請准宣告假執行。被上訴人則求為駁回上訴
    。
五、上訴人主張，被上訴人係久泰公司負責人，於86年2 月21日
    委由訴外人葉水木向伊借款1 千萬元，約定月息1 分即每月
    利息10萬元，期間1 年，應於87年2 月21日清償，並交付附
    表一所示支票3 張，面額共1 千萬元及附表二所示支票12張
    ，每張面額各10萬元，以清償本息，屆期本金未能付款，經
    伊同意延期清償，被上訴人為償付本息，乃交付附表三所示
    支票14張，以換回附表一之支票，詎該等支票僅兌現2 張，
    獲償本金40萬元，尚欠本金960 萬元，兩造乃於87年5 月11
    日，協議以被上訴人向葉水木購買之系爭土地作價每分地
    300 萬元抵償部分債務，即498 萬元，迄今尚欠462 萬元，
    該系爭土地業已於87年5 月19日移轉登記於伊之女楊惠貞名
    下等事實，業據提出附表一支票影本3 張，分期清償明細表
    手稿、附表三支票12張及其退票理由單、土地所有權狀、土
    地登記簿謄本在卷（原審卷10-26 頁、35-44 頁）為證，被
    上訴人亦坦承有人以附表一、二、三之支票向上訴人借取系
    爭借款，屆期未還，經伊與上訴人協議換票延期分期清償，
    嗣僅償還二期本金共40萬元，餘未能按期清償，經伊與上訴
    人協議以系爭土地抵償系爭借款之事實，惟否認其為借款人
    ，並以前詞抗辯。是本件所應斟酌者，為系爭借款之借款人
    為何人，未償之借款是否業以系爭土地全部抵償完畢，爰論
    斷如下：
  (一)上訴人固主張係久泰公司負責人即被上訴人，因欠缺資金，
    於86年2 月21日委由訴外人葉水木向上訴人借取系爭借款云
    云，然為被上訴人所否認，經原審法院於90年4 月9 日、5
    月30日審理時初次到庭即抗辯稱：「是我父親要買地，由葉
    水木向原告借貸要付頭期款的，是我拿了14張票和葉水木去
    向原告換回3 張票的」，「是我父親向我說要借用3 張票，
    說要買土地給我，所以後來又叫我以14張票要挽回前面的3
    張票」，「借貸及買地都是我父親的事，我父親要借用支票
    ，我作兒子的不好不借，當時是我和葉水木去的」等語（原
    審卷48、99、100 頁），核與證人葉水木在原審法院94年4
    月9 日審理時初次到庭證稱：「是周光拯向原告借貸而向我
    買土地的，錢是由我直接收受的」，「是周光拯要買土地，
    要我向原告借的」等語（原審卷49頁），就因向葉水木購買
    系爭土地，欠缺資金而向原告借取系爭借款乙節係屬相符，
    足可認定系爭借款之發生係因向葉水木購買系爭土地者因資
    金不足，而向原告借取。被上訴人嗣改抗辯稱葉水木為系爭
    借款之借款人，為不可取。
  (二)又查，葉水木係於84年2 月18日以1079萬6,116 元之價格出
    售系爭土地予本件被上訴人及其父周光拯，有證人葉水木提
    出之不動產買賣契約書在卷（附本院上字卷(二)證物袋內）為
    證，兩造就該不動產買賣契約書之真正亦不爭執，並據葉水
    木在本院前審審理時到庭證稱：「84年買土地那幾天，在我
    家裡，甲○○父子、上訴人、我、代書在我家，由甲○○交
    他的支票給乙○○3 張1 千萬元之支票，楊約我在銀行等他
    ，他領現金給我，1 千萬元的票是開1 年期限，1 年到了後
    ，甲○○言他公司需錢週轉，要我延1 年，後來又有提示，
    這段期間也有繳納利息，1 年滿了，沒有還錢，又再換票，
    總共換了3 次票」（本院上字卷(一)88、89頁）、「簽約時當
    場付221 萬54,405元為訂金，2 月25日再付158 萬0,711 元
    ，餘款700 萬元，由我介紹被上訴人向上訴人借錢，又因被
    上訴人公司須要錢週轉，所以我們三方面約定，土地暫時不
    要過戶，以我為擔保人，上訴人借被上訴人父子1 千萬元，
    如果他們父子不還錢，我的土地不過戶給被上訴人父子，被
    上訴人於84年4 月左右開3 張共1 千萬元支票及12張每張面
    額10萬元的票給上訴人作為利息，上訴人給我1 千萬元，我
    將其中的3 百萬元交給被上訴人父子，交給何人我忘記了，
    85年票到期，被上訴人父子要求我向上訴人問是否能夠延期
    ，上訴人同意，所以被上訴人父子又簽發3 張共1 千萬元的
    票及12張每張10萬元的利息票，86年又到期，被上訴人父子
    與上訴人說好了，又延一次，所以到87年到期，上訴人不同
    意延期，被上訴人父子有同意1 年或10個月還2 百萬元，有
    開支票出來，上訴人有兌現幾張，後來周光拯過世，他們如
    何說，我不清楚」、「當時被上訴人父子經營廢五金業，他
    們的倉庫是買權利的，所以被上訴人父子自己來找我，買地
    目的是為了搭鐵厝放置廢五金用的」等語（本院上字卷(二)68
    、69頁），參之被上訴人父子於84年2 月18日購買系爭土地
    當時，約定應於84年3 月18日交付買賣價金所交付久泰公司
    所有世華銀行前鎮分行甲存帳戶582-6 號，票號SA0000000
    號面額400 萬元支票，及應於84年4 月18日支付買賣價金所
    交付之同行票號SA0000000 號面額300 萬元支票，嗣後分別
    改期為85年3 月21日及85年4 月21日，均未有提示或退票紀
    錄，有上開不動產買賣契約書，及世華銀行前金分行92年4
    月25日092 世前金字第00101 號函在卷（本院上字卷(三)18頁
    ）可稽等情以觀，系爭借款確係於84年2 月18日購買系爭土
    地時，缺乏資金，向上訴人借取，並經每次延期而來，上訴
    人主張與84年之買賣系爭土地無涉，係在86年2 月21日兩造
    始為系爭借款之借貸云云，要無可取。
  (四)再查，系爭土地之承買人為被上訴人及其父周光拯，有上開
    不動產買賣契約書其上承買人為被上訴人及其父周光拯在卷
    可稽，而系爭借款既係承買人購買系爭土地，欠缺資金，而
    向上訴人所借取，自86年起，因延期清償所交換之如附表一
    二三支票，發票人或為被上訴人擔任負責人之久泰公司，或
    為被上訴人之父周光拯，已如前述，足可認定系爭借款之借
    款人為被上訴人與其父周光拯，上訴人主張被上訴人為系爭
    借款之借款人，被上訴人抗辯其父周光拯方為系爭借款之借
    款人，均非可取。至證人葉水木在原審法院及本院前審先後
    到稱證稱系爭借款之借款人為周光拯，或為被上訴人與其父
    周光拯，或為被上訴人云云，（原審卷49、89、99頁、本院
    上字卷(一)91、(二)68頁），應屬證人個人主觀判斷之詞，既屬
    個人主觀判斷之詞，且前後不一，自不足以採為本件判斷之
    依據。
七、未償之系爭借款是否業已以系爭土地全部抵償完畢
　(一)查，兩造就被上訴人之父周光拯死亡後（周光拯於87年3 月
    10日死亡）兩造於87年5 月11日協議以被上訴人與其父周光
    拯出名於84年2 月18日向葉水木購買之系爭土地作價抵償系
    爭借款，並於87年5 月19日辦妥移轉登記予上訴人之女楊惠
    貞等事實，均坦陳在卷，惟上訴人主張當時係協議作價每分
    地300 萬元，共抵償498 萬元，尚餘462 萬元未償等語，然
    為被上訴人所否認，並抗辯稱係抵償全部之系爭借款云云。
　(二)經查，被上訴人父子於84年2 月18日係以1,079 萬6,116 元
　  之價格向葉水木購買系爭土地，已如前述。而系爭土地於84
    年2 月18日當時之公告現值為每平方公尺4,800 元，於87年
    5 月11日當時之公告現值為每平方公尺5,400 元，有高雄縣
    仁武地政事務所94年5 月3 日仁地所三字第0940003455號函
    附地價公務用謄本在卷（本審卷52頁）可稽，以系爭土地之
    公告現值於87年5 月間高於84年2 月間觀之，系爭土地於87
    年5 月11日協議作價抵償系爭借款時之價值應不低於84年2
    月18日之買賣時價1,079 萬6,116 元為是。則此價值應足以
    抵償當時尚未清償完畢之系爭款960 萬元，是被上訴人辯稱
    尚未清償之系爭借款業已以系爭土地作價抵償完畢云云，應
    屬可採。至訴外人張老枝雖到庭證稱曾於87年間以每分地
    350 萬元之價格買受系爭土地附近較系爭土地優良之土地等
    語（本院上字卷(一)71-73 頁），然決定土地之買賣價格因素
    本來就有多樣，不相同之土地亦難援引，是上訴人以訴外人
    張老枝上開購買土地之價格主張系爭土地係以每分地300 萬
    元作價抵償系爭借款云云，自難遽採。上訴人雖又主張如當
    時係作價抵償全部系爭借款完畢，被上訴人應會向上訴人取
    回附表三所示之借款憑證，方符常情，豈有任由上訴人持有
    及逐張提示之理云云，惟按一般人清償債務後，未必知悉收
    回憑證，否則果如上訴人所言，被上訴人應收回相當於上訴
    人所主張抵償數額之支票憑證，而不會發生附表三所示之支
    票均留在上訴人處，並由上訴人逐張提示之情形為是，是上
    訴人據以主張系爭土地僅作價抵償部分系爭借款云云，為不
    可取。
八、綜上，本件系爭借款，上訴人經協議後既同意以系爭土地作
    價抵償完畢，從而上訴人主張尚有462 萬元未獲清償，基於
    借貸關係訴請被上訴人給付462 萬元及自87年5 月12日起至
    清償日止，按年息百分之12計算之利息，為無理由，應予駁
    回，原審法院為上訴人敗訴判決，並無不合，上訴人上訴指
    摘原判決不當，求予廢棄改判，為無理由，應予駁回。
九、本件事證至臻明確，兩造其餘攻擊防禦方法，其本件判斷結
    果不生影響，自不逐一論列，係此敘明。
據上論結，本件上訴為無理由，依民事訴訟法第463 條、第385
條第1項前段、第449條第1項、第78條，判決如主文。
中　　華　　民　　國　　94　　年　　6 　　月　　15　　日
                            民事第五庭
                                審判長法官　蔡明宛
                                法      官  曾錦昌
                                法      官  黃科瑜
以上正本證明與原本無異
如對本判決上訴，須於判決送達後20日內向本院提出上訴狀，
其未表明上訴理由者，應於上訴後20日內向本院提出上訴理由
書（均須按他造當事人之人數附繕本）。上訴時應提出委任律師
或具有律師資格之人之委任狀，並依附註條文規定辦理。
中　　華　　民　　國　　94　　年　　6 　　月　　16　　日
                                書　記　官  鄔敦俊
附註：
民事訴訟法第466條之1 ：
對於第二審判決上訴，上訴人應委任律師為訴訟代理人，但上訴
人或其法定代理人具有律師資格者，不在此限。
上訴人之配偶、三親等內之血親、二親等內之姻親，或上訴人為
法人、中央或地方機關時，其所屬專任人員具有律師資格並經法
院認為適當者，亦得為第三審訴訟代理人。第1 項但書及第2 項
情形，應於提起上訴或委任時釋明之。
                                                     FAH
